臺灣雲林地方法院刑事判決　　　　　　　 100年度訴字第79號
公　訴　人　臺灣雲林地方法院檢察署檢察官
被　　　告　施柏存
選任辯護人　周仲鼎律師
被　　　告　于克強
上列被告因偽造文書等案件，經檢察官提起公訴（99年度少連偵
字第23號、第25號），被告二人於準備程序中就被訴事實均為有
罪之陳述，本院合議庭裁定由受命法官獨任進行簡式審判程序，
判決如下：
    主      文
施柏存成年人與少年共同犯行使偽造公文書罪，累犯，處有期徒
刑貳年。未扣案之「九十九年八月六日臺灣臺北地方法院檢察署
刑事傳票」中偽造之「臺灣臺北地方法院檢察署印」公印文壹枚
、「檢察官侯名皇」、「書記官賴文清」之印文各壹枚、「九十
九年六月八日臺灣臺北地方法院檢察署強制性資產凍結執行書」
中偽造之「臺灣臺北地方法院檢察署印」公印文壹枚、「檢察官
侯名皇」、「書記官賴文清」之印文各壹枚、「九十九年十一月
二十二日台北地檢署公證科收據」中偽造之「法務部地檢署監管
科」公印文壹枚及扣案之「九十九年十一月二十三日台北地檢署
公證科收據」中偽造之「法務部地檢署公正處」公印文壹枚均沒
收。
于克強共同犯行使偽造公文書罪，處有期徒刑壹年陸月。未扣案
之「九十九年八月六日臺灣臺北地方法院檢察署刑事傳票」中偽
造之「臺灣臺北地方法院檢察署印」公印文壹枚、「檢察官侯名
皇」、「書記官賴文清」之印文各壹枚、「九十九年六月八日臺
灣臺北地方法院檢察署強制性資產凍結執行書」中偽造之「臺灣
臺北地方法院檢察署印」公印文壹枚、「檢察官侯名皇」、「書
記官賴文清」之印文各壹枚、「九十九年十一月二十二日台北地
檢署公證科收據」中偽造之「法務部地檢署監管科」公印文壹枚
及扣案之「九十九年十一月二十三日台北地檢署公證科收據」中
偽造之「法務部地檢署公正處」公印文壹枚均沒收。
    事實及理由
壹、犯罪事實：
一、施柏存前因詐欺案件，經臺灣臺中地方法院以97年度易字第
    991 號判處有期徒刑3 月確定，於民國97年10月15日易科罰
    金執行完畢。
二、詎施柏存仍不知悔改，與于克強自99年4 月至5 月間某日起
    ；少年劉○○（83年8 月30日生，行為時為未滿18歲之人，
    真實姓名、年籍詳卷，由本院少年法庭另案審理中）自99年
    11 月23 日起，分別加入由真實姓名、年籍均不詳、綽號「
    阿聰」之成年男子（下稱「阿聰」）所組成之詐騙集團，並
    共同基於為自己不法所有之意圖、行使偽造公文書暨僭行公
    務員職權之犯意聯絡，待其他詐騙集團成員使用電話聯絡被
    害人，假冒檢警人員之名義，並行使偽造之公文書取信於被
    害人，詐騙被害人見面交款後，即由「阿聰」分配工作與施
    柏存等其他詐騙集團成員，出面向被害人詐騙財物。得手後
    ，施柏存可分得詐騙贓款之百分之二，于克強則可分得新臺
    幣（下同）2,000 元，少年劉○○之報酬視詐得款項之多寡
    而定。謀議既定，詐騙集團成員之一人或數人，接續於99年
    11 月19 日10時30分、99年11月22日8 時30分許，撥打電話
    與施蔡清梅，自稱為「桃園郵局小姐」、「桃園女警官」、
    「王科長」、「侯檢察官」等人，向施蔡清梅佯稱：其郵局
    帳戶遭到盜用，涉嫌犯罪，需要交保金云云，要求施蔡清梅
    至指定之超商等待，再由某詐騙集團成員將於不詳時地，偽
    造之「九十九年八月六日臺灣臺北地方法院檢察署刑事傳票
    」（其上有該詐騙集團成員於不詳時地，以蓋用偽造公印、
    印章以外之其他方式偽造而成之「臺灣臺北地方法院檢察署
    印」公印文1 枚、「檢察官侯名皇」、「書記官賴文清」之
    印文各1 枚）及「九十九年六月八日臺灣臺北地方法院檢察
    署強制性資產凍結執行書」等公文書（其上有該詐騙集團成
    員於不詳時地，以蓋用偽造公印、印章以外之其他方式偽造
    而成之「臺灣臺北地方法院檢察署印」公印文1 枚、「檢察
    官侯名皇」、「書記官賴文清」之印文各1 枚）各1 紙傳真
    與施蔡清梅而行使之，並冒充公務員僭行職權，致施蔡清梅
    陷於錯誤，誤認其確實涉嫌犯罪，因而於99年11月22日10時
    30分許，在雲林縣土庫鎮○○路永年中學前，交付450,000
    元與「阿聰」所屬之詐騙集團成員，而受有財產上之損失。
    詐騙集團成員則當場交付其於不詳時地偽造之「九十九年十
    一月二十二日台北地檢署公證科收據」公文書影本1 紙（其
    上有該詐騙集團成員於不詳時地，以蓋用偽造公印以外之其
    他方式偽造而成之「法務部地檢署監管科」公印文1 枚，及
    以打字字體書立之「檢察官：侯名皇」）而行使之，以上均
    足生損害於臺灣臺北地方法院檢察署執行職務之公信力及侯
    名皇、賴文清、施蔡清梅。該詐騙集團成員復接續前開犯意
    ，於99年11月23日12時許，使用電話與施蔡清梅聯絡，並向
    施蔡清梅表示：前次交付之金額不足，需要再交付400,000
    元云云，並相約在永年中學前見面。此時，「阿聰」分別指
    示：(1)施柏存駕駛車號9709-HQ 號自小客車前去國道一號大
    雅交流道搭載于克強、少年劉○○，並提供不詳之人所有之
    門號0000000000號、0000000000號行動電話各1 支與施柏存
    ，由施柏存擔任這次詐騙行動之車手。(2)于克強攜帶「阿聰
    」交付之不詳之人所有門號0000000000號（起訴書誤載為「
    0000000000號」）行動電話1 支及詐騙集團成員於不詳時地
    偽造之「九十九年十一月二十三日台北地檢署公證科收據」
    公文書正本1 紙（其上有該詐騙集團成員於不詳時地，以蓋
    用偽造公印以外之其他方式偽造而成之「法務部地檢署公正
    處」公印文1 枚，及以打字字體書立之「檢察官：侯名皇」
    ）至臺中市○○路與福林路口附近等待接送，並由于克強在
    永年中學附近擔任把風之工作。(3)少年劉○○持「阿聰」提
    供之不詳之人所有之門號0000000000號行動電話1 支至大雅
    交流道等待施柏存，並由少年劉○○負責出面與施蔡清梅接
    洽。施柏存、于克強及少年劉○○碰面後，旋由施柏存開車
    搭載于克強、少年劉○○至永年中學附近之中油加油站，再
    由于克強將上述「九十九年十一月二十三日台北地檢署公證
    科收據」公文書正本1 紙交付少年劉○○，少年劉○○則徒
    步前往約定地點，另方面于克強負責把風，施柏存則伺機接
    應。然而，施蔡清梅於前次（99年11月22日）交款後，已發
    覺有異，報警處理，但為求一網打盡，施蔡清梅仍在警方保
    護下，至約定地點與少年劉○○見面，並在少年劉○○將自
    稱「侯檢察官」之電話轉交與之接聽時，將假鈔交付與少年
    劉○○，少年劉○○則將前開偽造之「九十九年十一月二十
    三日台北地檢署公證科收據」公文書正本1 紙交付施蔡清梅
    收執而行使之，足以損害於臺灣臺北地方法院檢察署執行職
    務之公信力及侯名皇、賴文清。待少年劉○○收到施蔡清梅
    交付之假鈔後，即被現場埋伏之警員當場查獲，進而循線逮
    捕在附近之施柏存與于克強，並查扣上述行動電話（均含晶
    片卡），方知悉上情。
貳、認定犯罪事實所憑之證據及理由：
一、本案被告施柏存與于克強所犯之罪，均係死刑、無期徒刑、
    最輕本刑為3 年以上有期徒刑以外之罪，渠等於準備程序中
    就前揭被訴事實為有罪之陳述，經受命法官告知簡式審判程
    序之旨，並聽取被告2 人與檢察官之意見後，本院合議庭裁
    定由受命法官獨任進行簡式審判程序，是本案之證據調查，
    依刑事訴訟法第273 條之2 規定，不受同法第159 條第1 項
    、第161 條之2 、第161 條之3 、第163 條之1 及第164 條
    至第170 條規定之限制，合先敘明。
二、上開犯罪事實，業據被告2 人於警詢、偵查及本院審理中均
    坦承不諱，核與證人即被害人施蔡清梅於警詢中所為之指證
    情節相符，並經證人即共犯少年劉○○於警詢、偵查中證述
    屬實，復有「九十九年八月六日臺灣臺北地方法院檢察署刑
    事傳票」影本（傳真版）、「九十九年六月八日臺灣臺北地
    方法院檢察署強制性資產凍結執行書」影本（傳真版）、「
    九十九年十一月二十二日台北地檢署公證科收據」影本及「
    九十九年十一月二十三日台北地檢署公證科收據」正本等公
    文書各1 紙在卷可稽。此外，亦有上述行動電話共4 支（起
    訴書誤載為「3 支」）扣案可資佐證。此外，上述偽造之公
    文書（影本3 紙、正本1 紙）上，雖均有偽造之公印文或普
    通印文於其上（認定係「公印文」或「普通印文」之理由詳
    如後述），然因該公印文或普通印文除以偽造之公印、印章
    偽造外，仍有可能係以影印或電腦描繪等其他方式偽造而成
    ，本案亦未扣得任何偽造之公印、印章，是在無積極證據證
    明該偽造之公印、印文係以偽造之公印或印章加以偽造之情
    形下，本諸罪疑唯輕原則，應認各該印文係在不詳地點，以
    「其他」不詳方式偽造而成。復按共同正犯之成立，祇須具
    有犯意之聯絡，行為之分擔，既不問犯罪動機起於何人，亦
    不必每一階段犯行，均經參與。共同實行犯罪行為之人，在
    合同意思範圍內，各自分擔犯罪行為之一部，相互利用他人
    之行為，以達其犯罪之目的者，即應對於全部所發生之結果
    ，共同負責；共同正犯間，非僅就其自己實行之行為負其責
    任，並在犯意聯絡之範圍內，對於他共同正犯所實行之行為
    ，亦應共同負責；又共同正犯不限於事前有協議，即僅於行
    為當時有共同犯意之聯絡者亦屬之，且表示之方法，不以明
    示通謀為必要，即相互間有默示之合致亦無不可（最高法院
    73年臺上字第2364號判例、90年度臺上字第3205號判決意旨
    參照）。被告2 人雖未參與99年11月22日詐騙施蔡清梅之行
    動，惟詐騙集團於99年11月19日、22日、23日詐騙施蔡清梅
    之行為，屬於同一犯罪計畫而無法分割（理由容後詳述），
    又被告2 人均係詐欺集團之成員，且就該集團係以行使偽造
    公文書並冒充公務員行使職權，以取信被害人詐騙財物之行
    為，與其他詐欺集團成員，各自分擔犯罪行為之一部，分工
    合作並相互利用他人之行為以達犯罪目的，並共享詐騙之成
    果，是被告2 人縱使未親自冒充公務員行使職權而對施蔡清
    梅施用詐術、騙取財物，或僅與部分共犯有所謀議聯繫，亦
    應對於全部所發生之結果，共同負責。綜上，足認被告之自
    白與事實相符，可以採信，本案事證明確，被告犯行洵堪認
    定，應依法論科。
參、論罪科刑之理由：
一、按刑法上偽造文書罪，係著重於保護公共信用之法益，即使
    該偽造文書所載名義制作人實無其人，而社會上一般人仍有
    誤信其為真正文書之危險，仍難阻卻犯罪之成立；刑法上所
    稱之公文書，係指公務員職務上製作之文書，即以公務員為
    其製作之主體，且係本其職務而製作而言，至文書內容之為
    公法上關係抑為私法上關係，其製作之程式為法定程式，抑
    為意定程式，及既冒用該機關名義作成，形式上足使人誤信
    為真正，縱未加蓋印信，其程式有欠缺，均所不計（最高法
    院54年臺上字第1404號判例、71年度臺上字第7122號判決意
    旨參照）。查本案詐騙集團使用之「九十九年八月六日臺灣
    臺北地方法院檢察署刑事傳票」、「九十九年六月八日臺灣
    臺北地方法院檢察署強制性資產凍結執行書」、「九十九年
    十一月二十二日台北地檢署公證科收據」及「九十九年十一
    月二十三日台北地檢署公證科收據」，縱其中製作名義機關
    「台北地檢署公證科」之單位名稱純屬虛構，然所載單位之
    業務事項，確與犯罪偵查事項有關，核與各地方法院檢察署
    執掌業務事項相當，且一般人苟非熟知檢察機關之組織，實
    難以分辨該單位是否實際存在，形式上，仍有誤信該等文書
    為公務員職務上所製作真正文書之危險，是上開文書，均屬
    公文書無誤。次按刑法第218 條第1 項所謂偽造公印，乃指
    公署所用之印信。即表示公務機關或機關長官資格及其職務
    之印信俗稱大印與小官章。至於機關長官之簽名章，僅屬代
    替簽名用之普通印章，要非印信條例規定之「職章」，其所
    表現之印文亦非公印文（最高法院82年度臺上字第3771號判
    決意旨參照）。另該條規範目的亦在保護公務機關之信用性
    ，凡客觀上足以使社會上一般人誤信為公務機關之印文者，
    不論公務機關之全銜是否正確而無缺漏，揆諸前開最高法院
    判例、判決意旨，應認仍屬刑法第218 條第1 項所規範之偽
    造公印文，始符立法目的。是以，本件「九十九年八月六日
    臺灣臺北地方法院檢察署刑事傳票」中偽造之「臺灣臺北地
    方法院檢察署印」、「九十九年六月八日臺灣臺北地方法院
    檢察署強制性資產凍結執行書」中偽造之「臺灣臺北地方法
    院檢察署印」、「九十九年十一月二十二日台北地檢署公證
    科收據」中偽造之「法務部地檢署監管科」及「九十九年十
    一月二十三日台北地檢署公證科收據」中偽造之「法務部地
    檢署公正處」印文各1 枚，雖其中組織法制上沒有「法務部
    地檢署監管科」或「法務部地檢署公正處」等單位，然上開
    偽造之印文均足以表彰公署之資格，進而存有使社會上一般
    人誤信其為真正機關印文之危險，此觀本案施蔡清梅即因誤
    信已遭犯罪偵查機關偵辦而交付財物即明，是上開偽造之印
    文，均屬公印文無疑（相同見解，可見最高法院99年度臺上
    字第6830號、第8074號判決）。至於該偽造傳票、執行書上
    「檢察官侯名皇」、「書記官賴文清」之印文，僅具有代替
    簽名之功能，並非公印文，而屬普通印文。另外，文書之影
    印本或複印本，與抄寫或打字者不同，實係原本內容之重複
    顯現，且其形式、外觀、即一筆一劃，亦毫無差異，於吾人
    社會生活上自可取代原本，被認為具有與原本相同之社會機
    能與信用性（憑信性），故在一般情形下皆可適用，而視其
    為原本制作人直接表示意思之內容，成為原本制作人所作成
    之文書，自非不得為偽造文書罪之客體（最高法院91年度臺
    上字第7543號判決意旨參照）。是以，本案詐騙集團成員將
    「九十九年八月六日臺灣臺北地方法院檢察署刑事傳票」影
    本（傳真版）、「九十九年六月八日臺灣臺北地方法院檢察
    署強制性資產凍結執行書」影本（傳真版）、「九十九年十
    一月二十二日台北地檢署公證科收據」影本交與被害人施蔡
    清梅收訖，而留存原本，依前所述，仍無解於行使偽造公文
    書之刑責。
二、核被告2 人所為，均係犯刑法第158 條第1 項之僭行公務員
    職權罪、同法第216 條、第211 條之行使偽造公文書罪及同
    法第339 條第1 項之詐欺取財罪。
三、被告2 人與少年劉○○、「阿聰」等詐騙集團成員間，就本
    案犯行彼此有犯意聯絡與行為分擔，應依刑法第28條之規定
    論以共同正犯。
四、被告2 人共同偽造公印文、印文之行為，均為偽造公文書之
    部分行為；而偽造公文書後復持以行使，該偽造之低度行為
    ，為行使之高度行為所吸收，均不另論罪。
五、刑法上之接續犯，係指以單一行為，經數個階段，持續侵害
    同一法益而言；如數行為於同時同地或密切接近之時地實施
    ，侵害同一之法益，各行為之獨立性極為薄弱，依一般社會
    健全觀念，在時間差距上，難以強行分開，在刑法評價上，
    以視為數個舉動之接續施行，合為包括之一行為予以評價，
    較為合理，此有最高法院70年度臺上字第2898號、86年度臺
    上字第3295號判例意旨可資參照。依本案被害情節觀之，詐
    騙集團應有多名成員，彼此分工細密，從最初之電話詐騙，
    至最後出面向被害人取款為止，均有不同階段之分工，是被
    告2 人所屬之詐騙集團，於99年11月19日、22日、23日分階
    次與施蔡清梅聯絡，並以相同手法向施蔡清梅施以詐騙行為
    ，侵害同一法益，應認為係同一詐騙計畫中之各階段密接執
    行而已，為接續犯。又被告2 人以一行為觸犯刑法第158 條
    第1 項之冒充公務員行使職權罪、同法第216 條、第211 條
    之行使偽造公文書罪及同法第339 條第1 項之詐欺取財罪，
    為想像競合犯，應依刑法第55條之規定從一較重之行使偽造
    公文書罪處斷。起訴檢察官認被告2 人另涉刑法第339 條第
    3 項、第1 項之詐欺取財未遂罪嫌云云，顯係將前後2 次詐
    騙行為分開獨立評價，並不可採。
六、被告施柏存有前述犯罪事實欄所記載之前科紀錄，此觀卷附
    臺灣高等法院被告前案紀錄表可明，其於有期徒刑執行完畢
    後5 年內故意再犯本件有期徒刑以上之罪，為累犯，應依刑
    法第47條第1 項之規定加重其刑。
七、兒童及少年福利法已於92年5 月28日制定公布，並於同年月
    30日生效，該法第70條第1 項前段規定：「成年人教唆、幫
    助或利用兒童及少年犯罪或與之共同實施犯罪或故意對其犯
    罪者，加重其刑至二分之一。」此項規定為少年事件處理法
    第85條第1 項之特別規定，且少年事件處理法之規定並無更
    不利於行為人之情形，故依後法優於前法，特別法優於普通
    法之法律適用原則，自應優先於少年事件處理法適用（最高
    法院94年度臺上字第856 號、93年度臺上字第2389號判決要
    旨參照）。被告施柏存為75年8 月3 日生，於行為時已滿20
    歲，為成年人，又劉○○為83年8 月13日生，行為時為12歲
    以上未滿18歲之少年（見卷附年籍資料），被告施柏存與少
    年劉○○共同實施犯罪，應依兒童及少年福利法第70條第1
    項前段之規定加重其刑，並依法遞加重之。至被告于克強之
    部分，因其於80年10月28日生，在案發時年僅19歲，尚未成
    年，而與上述規定之要件不合，並無該條項規定之適用，併
    此陳明。起訴檢察官認被告于克強亦應適用上述規定加重刑
    責云云，要屬誤會。
八、爰審酌被告2 人所屬詐騙集團利用被害人不諳法律程序，畏
    懼涉案受司法機關追訴之心理弱點，冒用檢察官、警察之名
    義對之詐騙，造成施蔡清梅損失非微，並嚴重傷害司法機關
    之公信力，破壞社會秩序，且被告2 人分別於99年5 月、8
    月間業因類似本案之詐欺案件而遭到檢察官另外提起公訴（
    見卷附臺灣高等法院被告前科紀錄表），竟又犯下本案，顯
    見渠等均不知利用年輕時循正途賺取金錢，惡性不輕，殊無
    可取，但念及被告2 人並非主謀，犯後均能坦承犯行，態度
    尚可，兼衡被告施柏存自承教育程度為國中畢業，被告于克
    強自承教育程度為高中畢業，及渠等之家庭狀況、犯罪所得
    、參與分工之程度及未與施蔡清梅達成和解等一切情狀，分
    別量處如主文所示之刑。
九、本件「九十九年八月六日臺灣臺北地方法院檢察署刑事傳票
    」中偽造之「臺灣臺北地方法院檢察署印」公印文1 枚、「
    檢察官侯名皇」、「書記官賴文清」之印文各1 枚、「九十
    九年六月八日臺灣臺北地方法院檢察署強制性資產凍結執行
    書」中偽造之「臺灣臺北地方法院檢察署印」公印文1 枚、
    「檢察官侯名皇」、「書記官賴文清」之印文各1 枚、「九
    十九年十一月二十二日台北地檢署公證科收據」中偽造之「
    法務部地檢署監管科」公印文1 枚，均未扣案，但無證據證
    明已經滅失，自應與已扣案「九十九年十一月二十三日台北
    地檢署公證科收據」中偽造之「法務部地檢署公正處」公印
    文1 枚一併適用刑法第219 條之規定諭知沒收。又上述偽造
    之公文書共4 紙（影本3 紙、正本1 紙），既已交由施蔡清
    梅收執，已非被告2 人或所屬詐騙集團所有，爰不為沒收之
    宣告。另外，遭查扣之門號0000000000號、0000000000號、
    0000000000號及門號0000000000號行動電話各1 支（均含晶
    片卡），乃「阿聰」所交付，並非被告2 人或少年劉○○所
    有，業據渠等供認在卷，也無證據證明係「阿聰」或其他詐
    騙集團成員所有，均不予宣告沒收，附此敘明。
肆、應適用之法律：
一、刑事訴訟法第273 條之1 第1 項、第299 條第1 項前段。
二、兒童及少年福利法第70條第1 項前段。
三、刑法第28條、第158 條第1 項、第216 條、第211 條、第33
    9 條第1 項、第55條、第47條第1 項、第219 條。
四、刑法施行法第1 條之1 第1 項、第2 項前段。
本案經檢察官陳詠薇到庭執行職務。
中　　華　　民　　國　 100　　年　　2 　　月　　25　　日
                  刑事第七庭  法  官  王 紹 銘
以上正本證明與原本無異。
如不服本判決應於收受判決後10日內向本院提出上訴書狀，並應
敘述具體理由；其未敘述上訴理由者，應於上訴期間屆滿後20日
內向本院補提理由書（均須按他造當事人之人數附繕本）。「切
勿逕送上級法院」。
                              書記官  洪 秀 虹
中　　華　　民　　國　 100　　年　　2 　　月　　25　　日
附錄本案論罪科刑法條全文：
中華民國刑法第158條
（僭行公務員職權罪）
冒充公務員而行使其職權者，處3 年以下有期徒刑、拘役或500
元以下罰金。
冒充外國公務員而行使其職權者，亦同。
中華民國刑法第216條
（行使偽造變造或登載不實之文書罪）
行使第210 條至第215 條之文書者，依偽造、變造文書或登載不
實事項或使登載不實事項之規定處斷。
中華民國刑法第211條
（偽造變造公文書罪）
偽造、變造公文書，足以生損害於公眾或他人者，處1 年以上7
年以下有期徒刑。
中華民國刑法第339條
（普通詐欺罪）
意圖為自己或第三人不法之所有，以詐術使人將本人或第三人之
物交付者，處5 年以下有期徒刑、拘役或科或併科1,000 元以下
罰金。
以前項方法得財產上不法之利益或使第三人得之者，亦同。
前2 項之未遂犯罰之。
